台灣彰化地方法院民事判決　九十二年度簡上字第一三六號
　　上　訴　人　丙○○
　　被上訴人　　乙○○○
　　訴訟代理人　甲○○
　　　　　　　　李淵源律師
右當事人間請求確認通行權存在事件，上訴人對於中華民國九十二年十月八日本院彰
化簡易庭九十二年度彰簡字第三二九號第一審判決提起上訴，於民國九十三年三月九
日言詞辯論終結，本院判決如左：
    主      文
上訴駁回。
第二審訴訟費用由上訴人負擔。
    事      實
甲、上訴人方面：
一、聲明：求為判決
    (一)原判決廢棄。
    (二)確認上訴人就被上訴人所有坐落彰化縣花壇鄉○○段第二九七地號土地，如附
      圖所示乙部分土地面積０‧００一０二八公頃，有通行權存在，被上訴人應將
      上開土地之鐵板圍籬拆除，不得阻礙上訴人之通行。
    (三)第一、二審訴訟費用由被上訴人負擔。
二、陳述：除與第一審判決記載相同者，予以引用外，補稱：
    (一)被上訴人主張上訴人之平房東側面臨彰化縣花壇鄉○○路，並非事實，有台灣
      高等法院台中分院七十四年上更(三)字第三七號民事判決可按，原審認定事實有
      違誤且有違證據法則。由被上訴人在附圖所示ＣＤＥＦ線架設鐵架浪板圍籬，
      故意阻礙上訴人通行，依民法第一百四十八條第一項及最高法院七十一年台上
      字第七三七號判例意旨，被上訴人所為顯然權利濫用。
    (二)又原審雖以不符袋地通行權為由駁回上訴人之請求，然上訴人還要依地役權之
      法律關係主張通行權，蓋現有坐落彰化縣花壇鄉○○段第二六九地號土地上之
      平房與同段第二九七地號土地上之樓房是相連的，房屋面向西且有既成道路通
      往竹中巷左轉與中山路相接，可證明當時即有地役權存在，故依民法第八百五
      十二條及行政法院六十一年判字第四三五號判例見解，被上訴人自不得用圍籬
      將此唯一通路堵死，再參照行政法院四十六年判字第三十九號判例見解，私有
      地供通行數十年之道路，已有公用地役關係存在，土地所有人不得違反供公眾
      通行之目的而為使用，因該處本來即有既成巷道可供通行，卻遭被上訴人圍住
      無法通行，顯不合理。
    (三)上訴人坐落於彰化縣花壇鄉○○段第二九七地號土地上之樓房在民國五十九年
      就已興建，出賣人出賣基地時未通知有優先購賣權之地上權人，被上訴人亦明
      知該樓房及系爭道路之存在而仍故買該土地，道路通行數十年，被上訴人不該
      將上訴人的樓房拆除後再用圍籬阻礙通行。
    (四)被上訴人雖稱坐落彰化縣花壇鄉○○段第三一四地號土地是經法院判決分割供
      道路使用，然該道路用地是在九十二年被上訴人向坐落同段第二七四地號土地
      所有人劉賢正提出告訴後才打通的，並非原有道路，且鈞院六十六年度訴字第
      七一一號民事判決時，被告劉樹林、乙○○○、劉網市等人略稱：訟爭共有土
      地目前尚無分割必要，如要分割應將被告之房屋保留，並依現狀分割等語，可
      知被上訴人不該將上訴人之樓房強制執行拆除後，再將已通行數十年的道路圍
      起來。
三、證據：除引用原審提出之證據外，並提出土地登記簿謄本二件、照片十八張、土
    地複丈成果圖影本三件、地籍圖謄本影本三件、判決影本一件等為證，併聲請履
    勘現場。
乙、被上訴人方面：
一、聲明：求為判決如主文所示。
二、陳述：除與第一審判決記載相同者，予以引用外，補稱：
    (一)上訴人之坐落彰化縣花壇鄉○○段第二六九地號土地之東側即面臨花壇鄉○○
      路，且西北側面臨作為私設巷道之同段第三一四地號土地，故上訴人之土地並
      非與公路無適宜聯絡之袋地，故無權請求通行被上訴人之土地。況且被上訴人
      所圍住的部分是被上訴人自己的土地，並未圍到分割土地時所留設的道路。
    (二)上訴人在二審另主張時效取得地役權，屬於訴之追加，被上訴人不同意其追加
      。又地役權雖有時效取得之規定，然依民法第七百七十二條準用第七百六十九
      條、第七百七十條結果，需役地人僅得請求登記為地役權人，在未登記為地役
      權人之前仍無地役權存在，自無從依第八百五十八條準用第七百六十七條請求
      被上訴人拆除鐵板圍籬。況且上訴人請求通行之位置土地，原為訴外人劉秀英
      、劉鐵爐所有之二樓加強磚造樓房所占用，並非供上訴人通行之用，亦不符時
      效取得通行權之要件。
三、證據：除引用原審提出之證據外，並提出地籍圖謄本一件、附圖影本一件、土地
    複丈成果圖影本二件等為證。
丙、法院方面：
    本院依聲請履勘現場。
    理      由
一、按在第二審為訴之變更或追加，非經他造同意，不得為之。但民事訴訟法第二百
    五十五條第一項第二款至第六款情形，不在此限。又請求之基礎事實同一者，縱
    於訴狀送達後，原告仍得將原訴變更或追加他訴，無須得被告同意，此觀民事訴
    訟法第四百四十六條第一項、第二百五十五條第一項第二款規定自明。而原告於
    第二審為訴之追加，苟其請求之基礎事實同一者，即非法所不許。所謂請求之基
    礎事實同一，係指變更或追加之訴與原訴之主要爭點有其共同性，各請求利益之
    主張在社會生活上可認為同一或關連，而就原請求之訴訟及證據資料，於審理繼
    續進行在相當程度範圍內具有同一性或一體性，得期待於後請求之審理予以利用
    ，俾先後兩請求在同一程序得加以解決，避免重複審理，進而為統一解決紛爭者
    即屬之。上訴人於第一審起訴主張確認上訴人就被上訴人所有坐落彰化縣花壇鄉
    ○○段第二九七號土地上如附圖所示乙部分土地面積０‧００一０二八公頃之範
    圍內有通行權存在，被上訴人所設鐵板圍籬需拆除，不得阻礙通行，嗣於本院追
    加依地役權之法律關係主張通行權，被上訴人雖對上訴人之追加表示不同意，惟
    上訴人上開追加，其基本事實仍不離確認其就附圖所示乙部分土地面積０‧００
    一０二八公頃之範圍內有通行之權利存在，以及被上訴人所設鐵板圍籬需拆除，
    不得阻礙通行等問題，揆諸前揭說明，其請求基礎事實仍屬同一，是上訴人之追
    加應予准許，合先敘明。
二、上訴人於原審起訴主張其所有祖父所遺留具紀念性房屋，係坐落於彰化縣花壇鄉
    ○○段第二六九地號土地，該房屋唯一出入之通道遭被上訴人在附圖所示ＣＤＥ
    Ｆ線上架設鐵架浪板圍籬圍住，以致上訴人對外無適宜通路，爰請求確認上訴人
    就被上訴人所有同段第二九七號土地上如附圖所示乙部分土地面積０‧００一０
    二八公頃之範圍內有通行權存在，被上訴人所設鐵板圍籬需拆除，不得阻礙通行
    等語；被上訴人則以坐落於彰化縣花壇鄉○○段第二六九地號土地並非與公路無
    適宜聯絡之袋地，上訴人無權要求通行被上訴人之土地等語置辯。
三、上訴人主張其為坐落彰化縣花壇鄉○○段第二六九地號土地之共有人，被上訴人
    為坐落同段第二九七地號土地之所有權人等事實，為被上訴人所不爭執，且有土
    地登記簿謄本在卷可稽，自堪信為真實。
四、又上訴人主張其所有之上開共有土地，有祖父所遺留具紀念性房屋，該房屋唯一
    出入之通道遭被上訴人在附圖所示ＣＤＥＦ線上架設鐵架浪板圍籬圍住，以致上
    訴人對外無適宜通路等語，被上訴人固不否認伊在附圖所示ＣＤＥＦ線上架設鐵
    架浪板圍籬，惟否認上訴人之土地係袋地，辯稱：上訴人所有上開土地之東側即
    面臨花壇鄉○○路，且西北側面臨作為私設巷道之同段第三一四地號土地，故上
    訴人之土地並非與公路無適宜聯絡之袋地，無權請求通行被上訴人之土地等語。
    按土地因與公路無適宜之聯絡，致不能為通常使用者，土地所有人得通行周圍地
    以至公路。民法第七百八十七條第一項前段定有明文。土地是否不能為通常使用
    ，應斟酌土地之形狀、面積、位置及用途定之；又所謂「與公路無適宜之聯絡」
    ，並非指最捷徑之聯絡，土地所有人應於善盡利用其所有之土地後，其土地仍與
    公路無適宜之聯絡，致不能為通常使用者，始得通行周圍地以至公路。經查：上
    訴人所有坐落彰化縣花壇鄉○○段第二六九地號土地，其西北側面臨作為私設巷
    道之同段第三一四地號土地，該路寬約二公尺且可供公眾通行，由該處先向西行
    ，轉南繞行後再轉往東行，即能與省道台一線公路相通之事實，有地籍圖謄本、
    相片可證，並經本院彰化簡易庭會同彰化縣彰化地政事務所人員及本院先後履勘
    現場屬實，分別製有勘驗筆錄、現場圖、複丈成果圖在卷足憑，洵堪確定。雖然
    ，上訴人利用同段第三一四地號土地之既成道路與省道台一線公路相通，固不若
    直接穿過被上訴人所有如附圖所示乙部分土地便捷，然袋地通行權之要件，並非
    通行他人所有最捷徑之地，而是在於與土地與公路之間有無適宜之聯絡，上訴人
    如利用同段第三一四地號土地之既成道路，其寬度為二米，顯然已較上訴人所請
    求如附圖所示乙部分一米寬之土地為寬，上開既成道路仍足敷上訴人現時狀態之
    使用，既無不能對外通行之情事發生，足認上訴人所有之前揭土地，並非與公路
    無適宜之聯絡，核與袋地通行權之要件不符，上訴人之主張與法不合，難以准許
    。
五、上訴人復主張其就被上訴人所有附圖所示乙部分土地有地役權存在等語，亦為被
    上訴人所否認，辯稱：上訴人請求通行之位置土地，原為訴外人劉秀英、劉鐵爐
    所有之二樓加強磚造樓房所占用，並非供上訴人通行之用，不符時效取得通行權
    之要件，且上訴人並未登記為地役權人，仍無地役權存在等語。按地役權固可因
    時效而取得，但以繼續並表見者為限，如未開設道路之通行地役權，其每次行使
    權利，須有權利人之行為，且其權利之行使，不能使人就外形之設施而認知，自
    非繼續並表見之地役權，即無從因時效而取得。又按地役權為所有權以外之財產
    權，固得依時效而取得，惟依民法第七百七十二條準用同法第七百六十九條或第
    七百七十條之規定，於取得時效完成後，亦僅得請求登記為地役權人，在未經登
    記為地役權人之前，地役權並非當然生效。查附圖所示乙部分土地，其現狀並未
    開設道路之事實，有相片可稽，上訴人縱有以取得通行地役權之意思在該處行走
    ，然上訴人其權利之行使，在附圖所示乙部分土地上，並無任何外形之設施足以
    使人認知上訴人已和平繼續並表見占有該土地，自與因時效取得地役權之要件不
    符，難認上訴人有地役權存在。況且上訴人亦未登記為地役權人，此觀土地登記
    簿謄本即明，更不能本於地役權之法律關係對土地所有人有其他之請求。故上訴
    人主張其對附圖所示乙部分土地有地役權，被上訴人不得用圍籬將通路堵死云云
    ，均無足採。
六、上訴人復謂其主張有通行權之土地，係已供通行數十年之道路，已有公用地役關
    係存在，現遭被上訴人圍住無法通行，顯不合理等語。惟按公用地役關係之成立
    ，須私人土地已為既成道路且為不特定之公眾通行所必要，而非僅為通行之便利
    或省時，此觀司法院大法官會議第四００號解釋意旨即明。查附圖所示乙部分土
    地並無開設道路之事實，已如前述，則該部分土地自非既成道路，且亦無事證足
    認該部分土地有供不特定之公眾通行之事實，顯然已與上開公用地役權之要件不
    符。再按確認之訴，若係就為訴訟標的之私法上權利或法律關係之成立或存在與
    否不明確而有爭執，認為有請求確認判決之必要，亦所謂有即受確認判決之法律
    上利益時，方得提起，倘所爭執者為公法上之權利或法律關係，則為法所不許。
    公用地役關係之對象，係不特定之公眾，既成巷道之通行僅屬公用地役關係之反
    射利益，本屬公法上之一種事實，其本質乃係一公法關係，與私法上地役權之性
    質不同，故當事人不得本於公用地役關係，於民事訴訟請求土地所有人不得有妨
    害其通行之行為。故上訴人援引公用地役權而為主張，亦無理由。
七、上訴人另主張被上訴人在附圖所示ＣＤＥＦ線架設鐵架浪板圍籬，故意阻礙上訴
    人通行，顯然權利濫用等語。按民法第一百四十八條第一項有關權利之行使，不
    得以損害他人為主要目的之規定，其真意係在限制權利人行使權利，專以損害他
    人為主要目的，苟權利人行使權利非專以損害他人為主要目的，縱使他人喪失利
    益，亦無該條之適用。茲被上訴人在附圖所示ＣＤＥＦ線架設鐵架浪板圍籬，固
    足使上訴人蒙受通行之不便，然上訴人既有其他坐落彰化縣花壇鄉○○段第三一
    四地號土地之既成道路得以通行至公路，且被上訴人之目的係在維護其所有物，
    係為自己之利益而行使，縱使對上訴人造成出入之不便之利益，然既非以損害他
    人為主要目的，即無權利濫用可言。故上訴人主張被上訴人有權利濫用云云，亦
    無足採。
八、綜上所述，上訴人主張就被上訴人所有如附圖所示乙部分土地有通行權存在，以
    及被上訴人應將上開土地之鐵板圍籬拆除，不得阻礙上訴人之通行，均屬無據。
    從而，原第一審判決駁回上訴人之訴，於法並無不合。上訴意旨摘原判決不當，
    求予廢棄改判，為無理由，應予駁回其上訴。
九、本件事證已臻明確，兩造其餘攻擊或防禦方法，與本件判決結果並無影響，毋庸
    一一論列，附此敘明。
據上論結：本件上訴為無理由，依民事訴訟法第四百三十六條之一第三項、第四百四
十九條第一項、第七十八條，判決如主文。
中　　　華　　　民　　　國　　九十三　年　　　三　　　月　　　二十三　　日
                              台灣彰化地方法院民事第一庭
~B審判長法官　羅培昌
~B法　　　官　周莉菁
~B法　　　官　陳弘仁
右為正本係照原本作成
不得上訴。
~B法院書記官　王振州
中　　　華　　　民　　　國　　九十三　年　　　三　　　月　　　二十三　　日
